臺灣高等法院民事判決　　　　　　　　 94年度上易字第253號
上　訴　人　甲○○○
訴訟代理人　林明正律師
複　代理人　林于樁律師
被　上訴人　國眾電腦股份有限公司
法定代理人　吳志達
訴訟代理人　林家安
當事人間請求損害賠償事件，上訴人對於中華民國94年2月4日台
灣台北地方法院93年度訴字第3181號第一審判決提起上訴，本院
於94年5月31日言詞辯論終結，判決如下：
    主  文
上訴駁回。
第二審訴訟費用由上訴人負擔。
    事實及理由
一、本件上訴人主張略以：兩造間並無債權債務關係，其僅透過
    訴外人林英典向被上訴人購買 2台電腦，縱不能證明已將貨
    款交付林英典，惟亦不能由此推論上訴人以住處幫林英典銷
    售贓物，又被上訴人提出之銀行明細表無法證明上訴人之女
    李蕙菁有盜領林英典賣電腦贓款之情，且林英典對李蕙菁提
    起詐欺、侵占訴訟現繫屬於台灣板橋地方法院，尚未判決，
    縱李蕙菁有盜領贓款，惟伊亦無將贓款交給上訴人，實與上
    訴人無涉。然被上訴人竟以上訴人與林英典共同盜賣其價值
    新台幣（下同）1011萬7829元之財產為由，向臺灣桃園地方
    法院聲請就上訴人財產在300萬元範圍內予以假扣押， 並由
    上開法院以92年度裁全字第4246號民事裁定准許假扣押後，
    將上訴人所有門牌號碼桃園縣龍潭鄉○○村○○路337巷3號
    、 1號建物及其坐落基地、郵局存款及置於高橋證券股份有
    限公司龍潭分公司（下稱高橋證券公司）之股票以該院92年
    度執全字第1935號予以查封。嗣上訴人向桃園地院聲請命被
    上訴人限期起訴，因被上訴人於期限內未提起本案訴訟，上
    訴人即聲請撤銷假扣押，並經桃園地院裁定撤銷假扣押裁定
    確定在案。上訴人確無被上訴人聲請假扣押之事由，因被上
    訴人故意或過失，而導引執行人員到上訴人房屋執行假扣押
    ，使上訴人名譽受損，並致精神上飽受痛苦，被上訴人應道
    歉並賠償上訴人精神上損害，爰依民法第184條第1項前段、
    第 2項、民法第195條第1項規定，請求被上訴人賠償及回復
    名譽等語（原審判決上訴人敗訴，上訴人不服提起上訴，上
    訴人於原審曾依據民事訴訟法第 531條規定為主張，於本院
    則就此法律關係不再為主張）。並上訴聲明：(一)原判決廢棄
    。(二)被上訴人應給付上訴人 147萬5000元及自起訴狀繕本送
    達翌日起至清償日止，按年利率5%計算之利息。(三)被上訴人
    應將附件所示之道歉啟事按附件字體以A4紙加具印文後，黏
    貼座落於桃園縣龍潭鄉○○村○○路337巷3號之建物前門邊
    牆壁。(四)第一、二審訴訟費用由被上訴人負擔。
二、被上訴人則以：訴外人林英典於民國88年至92年間涉嫌盜賣
    被上訴人財產達1010萬7829元，經調查發現渠並無任何財產
    可供查封，被上訴人遂懷疑已脫產並將贓款轉入親屬帳戶，
    經查閱成品交運單，發現數筆可疑交運紀錄係將貨物交予上
    訴人即林英典之岳母所經營之誠德商行及上訴人之子即訴外
    人李彥德與李彥輝，並經渠等簽收，惟渠等並未向被上訴人
    購買電腦設備，且該部分貨物未經付款，嗣林英典亦承認其
    利用上訴人之住所作為贓物轉運站，並告知部分贓款已遭上
    訴人之女李蕙菁盜領，渠嗣並向李蕙菁提起詐欺及侵占告訴
    ，惟亦查無李蕙菁之財產，因伊與上訴人同住，被上訴人始
    認為前述贓款可能流入上訴人帳戶，為恐上訴人再行脫產，
    遂向桃園地院聲請假扣押裁定，經准許後，聲請假扣押強制
    執行，被上訴人依法定程序保全債權，並非故意以背於善良
    風俗之方法加損害於上訴人，亦無故意或過失「不法」侵害
    上訴人權利。況上訴人經營之誠德商行係位於桃園縣龍潭鄉
    九龍村巷內，被上訴人之法務人員導引法院執行人員前往上
    訴人住處執行假扣押時，除上訴人家人在場外，並無其他顧
    客或鄰居在場，且封條係黏貼於上訴人住處後方牆上，與其
    經營之商店非屬同一區域，若非上訴人故意引領他人查看，
    其他人不可能知悉查封事，並無使上訴人名譽受損害之虞，
    縱使上訴人因法院執行查封而驚恐，僅係其個人心理上之過
    度反應，與被上訴人聲請查封之合法行為無涉。再者，被上
    訴人於法院命限期起訴期間內即積極與上訴人商議和解，上
    訴人並於該期間內簽立切結書，使被上訴人相信上訴人與林
    英典確無共犯關係，始於限期起訴期間內撤回假扣押裁定及
    強制執行。況被上訴人違反法院限期起訴之裁定，僅生上訴
    人得聲請法院撤銷假扣押裁定，非謂被上訴人即須負損害賠
    償責任等語，資為抗辯。並聲明：(一)上訴駁回。(二)訴訟費用
    由上訴人負擔。
三、兩造不爭執事項：
  (一)被上訴人向台灣桃園地方法院聲請裁定准許假扣押上訴人之
    財產，經該院以92年度裁全字第4246號裁定准許，被上訴人
    並持以聲請該院以92年度執全字第1935號執行查封上訴人所
    有門牌號碼桃園縣龍潭鄉○○村○○路 337巷3號、1號建物
    及其所坐落之基地暨存放於高橋公司之股票，其中建物部分
    於92年10月21日為現場查封，並於92年12月15日塗銷查封登
    記，股票部分於92年10月30日查封，並於93年 3月16日解除
    扣押。
  (二)前開假扣押之裁定，上訴人聲請限期起訴（台灣桃園地方法
    院92年度聲字第 990號），被上訴人未於期限內起訴，經台
    灣桃園地方法院以93年度全聲字第121號裁定撤銷。
  (三)上訴人及其子李彥輝、李彥德曾透過訴外人林英典向被上訴
    人訂購二台電腦，計 5萬5000元，貨物送至上訴人之住所兼
    所經營誠德商行之營業所桃園縣龍潭鄉○○街3號1樓，經上
    訴人及其子李彥輝、李彥德簽收或蓋誠德商行印章收受。上
    訴人及其子李彥輝、李彥德於92年12月 1日簽立切結書予被
    上訴人，被上訴人旋於次日 (同年12月2日)具狀向執行法院
    撤回強制執行之聲請。
四、本件兩造爭點為被上訴人行為是否構成侵權行為，茲將得心
    證理由分述如下：
  (一)按因侵權行為所發生之損害賠償請求權，以有故意或過失不
    法侵害於他人權利，加損害於他人為成立要件，此觀民法第
    184條第1項前段規定即明。所謂故意係指行為人對於構成侵
    權行為之事實，明知並有意使其發生或預見其發生，而其發
    生並不違背其本意而言。因此，故意以提起民事訴訟及聲請
    法院實施假扣押之手段，侵害他人權利之情形，必須行為人
    對於其提起民事訴訟及聲請假扣押係屬侵權行為之事實，明
    知並有意使其發生，或預見其發生，而其發生並不違背其本
    意，始足當之。例如明知對他人並無債權，或有債權明知他
    人無假扣押原因，而仍矇騙法院，提起民事訴訟及聲請假扣
    押，以圖侵害他人之權利。非債權人提起本案訴訟受敗訴判
    決，即當然認定債權人於假扣押及民事訴訟之初，有不法侵
    權行為（最高法院76年台上字第2724號判決意旨參照）。又
    所謂過失，即指行為人雖非故意，但按其情節應注意並能注
    意而不注意，或對於構成侵權行為之事實，雖預見其發生而
    確信其不發生者而言。
  (二)本件被上訴人抗辯因上訴人女婿即訴外人林英典於88年至92
    年間涉嫌盜賣被上訴人之財產達1010萬7829元，有數筆可疑
    交運紀錄係將貨物交運予上訴人所經營之誠德商行及上訴人
    之子李彥德、李彥輝，並經簽收，林英典亦承認其利用上訴
    人之住所作為贓物轉運站，被上訴人乃依法聲請假扣押等情
    ，業據上訴人不爭執李彥德、李彥輝曾向訴外人林英典訂購
    被上訴人貨品，經上訴人所經營誠德商行之桃園縣龍潭鄉○
    ○街3號1樓，由上訴人、上訴人之子李彥德簽收或蓋上訴人
    經營之誠德商行印章收受等情，亦有被上訴人提出其林口物
    流中心之成品交運單 6紙可稽（見原審卷第111至116頁），
    雖上訴人主張其業已依買賣條件交付貨款，然為被上訴人所
    否認，上訴人就其業已付款復未能舉證證明，是以被上訴人
    主張經上訴人訂購簽收之貨品，未據上訴人或其子支付價金
    為可採。證人即被上訴人之法務部門主任葛家駿亦證稱：訴
    外人林英典盜賣公司財物，均以公司流程進行，所以被上訴
    人能掌握每筆贓貨之流向，當時有找到經上訴人家人簽收的
    收貨單，林英典稱以上訴人龍潭住處為轉運站，林英典利用
    該址將貨物銷出，林英典當時手上已沒錢，並稱銷貨所得贓
    款有流到其妻李蕙菁處，林英典並稱其妻李蕙菁住在龍潭，
    與上訴人住在一起等語（見原審卷第211、212頁筆錄）。綜
    前所述，被上訴人遭林英典盜賣之貨物經林英典告知係以上
    訴人經營之誠德商行為轉運站銷售出去，且盜賣所得亦流向
    與上訴人同住之李蕙菁，又其部分貨物確實送到上訴人處且
    未經付款，則被上訴人以上訴人與林英典共同盜賣貨物得款
    ，衡諸常情乃屬合理懷疑，被上訴人依法據以對上訴人聲請
    假扣押，被上訴人對該假扣押之行為係屬不法侵害上訴人之
    權利，實無故意或過失可言，揆諸前開說明，被上訴人聲請
    對上訴人為假扣押，自無侵權行為可言。
  (三)上訴人雖以上訴人僅收受被上訴人２台電腦，無證據證明上
    訴人侵占被上訴人其他遭林英典盜賣之貨品及盜賣贓款流向
    上訴人，故被上訴人對上訴人聲請假扣押，自屬不法侵害上
    訴人權利云云。惟查，林英典既告知被上訴人由上訴人經營
    之誠德商行為其盜賣貨物轉運站，且盜賣所得贓款流向與上
    訴人同住之女兒李蕙菁，部分贓款已遭上訴人甲○○○之女
    李蕙菁盜領一空，金額高達430萬4580元等語， 林英典亦將
    遭盜領戶名為林君玲與陳令懿之存簿提示被上訴人，請求被
    上訴人協助追回贓款藉以降低其民事賠償責任，並於92年11
    月間向李蕙菁提起詐欺及侵占等告訴，有存簿影本及告訴狀
    影本附卷可稽 (見原審卷第255至263頁)。 另查李蕙菁與上
    訴人係共同居住於桃園縣龍潭鄉○○街3號， 此處亦同為上
    訴人受假扣押執行之誠德商行所在地，為上訴人所不爭執，
    則被上訴人對上訴人與林英典共同盜賣貨物並分得贓款之懷
    疑，即非憑空捏造而無所憑據，縱依被上訴人持有成品交運
    單顯示林英典所盜賣之貨物僅２台電腦由上訴人簽收，該批
    貨物之市價僅約為5萬5000元， 惟上訴人未向被上訴人購買
    電腦設備竟簽收該批贓物，核其行為難免被上訴人基於林英
    典之告知對上訴人產生合理之懷疑，上訴人此部分所辯，尚
    不足採。
  (四)又查被上訴人以上訴人收受林英典盜賣之貨物及所得贓款為
    由聲請假扣押上訴人之財產後，上訴人及其子李彥德、李彥
    輝於92年12月 1日出具切結書，載明其於91年7至9月間向被
    上訴人購買之電腦，不知其來源，亦對未開立發票不疑有他
    等情，有該切結書影本 1紙可憑（見原審卷第68頁），被上
    訴人隨即於92年12月 2日具狀向執行法院撤回強制執行之聲
    請，經台灣桃園地方法院於92年12月 9日撤銷等情，亦有該
    假扣押裁定、執行撤銷狀及台灣桃園地方法院92年度執全菊
    字第1935號執行通知附卷可查（見原審卷第118至122頁），
    是被上訴人於上訴人出具切結書後，即具狀向執行法院撤回
    假扣押強制執行程序之聲請，益足見被上訴人無侵權之故意
    或過失。
  (五)另按民法第184條第2項所謂違反保護他人之法律，係指任何
    以保護個人或特定範圍之人為目的之公私法規（王澤鑑著民
    法學說與判例研究(二) 196頁參照）。換言之，保護他人之法
    律係指「一般防止危害他人權益或禁止侵害他人權益之法律
    」（最高法院77年度台上字第1582號判決意旨參照）。故違
    反之標的應屬以保護個人或特定範圍之人為目的之禁止規定
    或強制規定，而民事訴訟法第529條第1項所謂本案尚未繫屬
    者，命假扣押之法院應依債務人聲請，命債權人於一定期間
    內起訴，其目的在於若實施假扣押之後，債權人延不起訴，
    債務人之財產既被扣押，權利狀態無從確定，殊有害其權益
    ，此際債務人為求確定債權人之請求是否存在，固可自行提
    起確認之訴，以求除去假扣押裁定對其財產所為之執行，然
    自起訴以迄裁判確定，勢須較長之時間始克有濟，法律為兼
    顧債務人之利益起見，特為前開規定，俾得速行確定債權人
    之請求是否存在，以資保護，其目的在於私權之及早確定所
    設之特別規定，核與一般防止危害權益或禁止侵害權益之禁
    止或強制規定不同，自非所謂保護他人之法律，被上訴人依
    法定程序進行假扣押強制執行，亦不符違反保護他人法律之
    情形。
五、綜上所述，上訴人主張，為不足採，被上訴人抗辯尚屬可信
    。按依據民法第 184條第1項前段、第2項、第195條第1項規
    定，請求非財產上之損害賠償及回復名譽之適當處分，須行
    為人有不法侵權行為，且該行為造成被害人之社會評價或經
    濟上之評價貶損，情節重大而使其精神痛苦，因本件被上訴
    人行為並不構成侵權行為，從而上訴人請求被上訴人給付其
    所受非財產損害 147萬5000元，並張貼如附件之道歉啟事於
    上訴人住所，為無理由，應予駁回，其假執行之聲請，因訴
    之駁回而失所附麗，應併予駁回。原審為上訴人敗訴之判決
    及駁回其假執行之聲請，並無不合。上訴意旨指摘原判決不
    當，求予廢棄改判，為無理由，應予駁回。
六、因被上訴人行為不構成侵權行為，已如前述，則上訴人聲請
    訊問證人張采沄、劉金城以證明被上訴人聲請法院為查封時
    有鄰人圍觀造成上訴人精神痛苦，並無必要。本件事證已臻
    明確，兩造所為之其他主張、陳述並所提之證據，經審酌後
    ，認均與本件之結論無礙，不再逐一論述，併予敘明。
七、據上論結，本件上訴為無理由，依民事訴訟法第449條第1項
    、第78條，判決如主文。
中　　華　　民　　國　　94　　年　　6 　　月　　14　　日
　　　　　　　　　民事第 7庭　審判長法　官　鄭三源
　　　　　　　　　　　　　　        法　官　周美月
　　　　　　　　　　　　　　        法　官　黃嘉烈
正本係照原本作成。
不得上訴。
中　　華　　民　　國　　94　　年　　6　　月　　 15　　日
　　　　　　　　　　　　　　　　　　書記官　倪淑芳
